【裁判字號】    89,台上,771
【裁判日期】    890217
【裁判案由】    盜匪
【裁判全文】
最高法院刑事判決                                八十九年度台上字第七七一號
    上   訴   人  台灣高等法院檢察署檢察官
    上訴人即被告  甲○○
右上訴人等因被告盜匪案件，不服台灣高等法院中華民國八十八年十一月十一日第二
審更審判決（八十八年度上重更(一)字第二二號，起訴案號：台灣新竹地方法院檢察署
八十七年度偵字第三六六、七一六、九○四號），提起上訴，本院判決如左：
    主  文
原判決撤銷，發回台灣高等法院。
    理  由
本件原判決認定上訴人即被告甲○○於民國八十六年九月十七日凌晨四時四十五分許
，意圖為自已不法所有，基於概括之犯意，夥同年籍不詳之成年男子「陳青雲」及「
阿桂」，均以其等所有之白色內衣矇面，並攜帶上訴人所有可作為兇器使用之螺絲起
子及老虎鉗各一支，先至基隆市○○路九十二號二樓夜間無人居住、看守之「星辰咖
啡館」，破壞崁入大門鐵門之門鎖，進入竊取店內之水果刀一支為作案工具。再由相
鄰之招牌攀爬至九十號「李鵠餅店」二樓，開啟二樓窗戶侵入屋內。見店內員工唐偉
肱在二樓睡覺，即將之搖醒，由其中一人持刀架在唐偉肱脖子上，喝令其不要動，旋
以預備之膠帶矇住其眼睛、嘴巴並捆綁手腳致使完全不能抗拒，即登上三樓，共同撬
開李張富枝房間之房門進入。由其中一人持在店內取得之菜刀喝令李張富枝不要動，
另一人下樓將唐偉肱帶至李張富枝房間，喝令坐在地上，旋亦以膠帶矇住李張富枝眼
睛及捆綁其手腳，致令完全不能抗拒後，逼問李張富枝交出保險櫃鑰匙，並動手撬保
險櫃。然因無法撬開，遂在李張富枝房內搜得新台幣（下同）約二十餘萬元。適店內
員工薛海秋、鄭漢能自外返回進入二樓。鄭漢能因察覺三樓有異狀趨前探視，驚見三
人矇面，乃往樓下逃逸。至二樓處並呼喊叫薛海秋逃離，鄭漢能由一樓後門逃逸報警
。薛海秋則於逃至一樓店門口處時，遭三人持刀及螺絲起子制伏，將之押往二樓夾樓
周尚麗房間，持菜刀撬開房門。由其中二人進入，喝令薛海秋蹲在牆角，並叫醒周尚
麗，持菜刀喝令其交出錢來。致周尚麗不能抗拒，而在床頭邊地上拿取周尚麗所有之
紅色皮包一只（內有錢包一個、現金二萬餘元及身分證、駕照、信用卡、健保卡、郵
局金融卡、相機、底片、帽子等物）後，由一樓大門逃逸。被告於制伏薛海秋後，即
持老虎鉗、螺絲起子登上四樓，以腳踹開蘇德修、李麗鳳夫妻房門，喝令拿出錢來。
蘇德修見狀持木棍抵抗，奮力扯下被告矇面內衣，並抱住被告與之扭打，被告頭部遭
擊中流血。被告趁機逃至四樓，由四樓陽台攀爬至仁三路八十八號屋頂逃逸時，不慎
遺落作案所用沾有其血跡之老虎鉗一支於屋頂上。嗣經李張富枝報警處理，而扣得被
告所有染有血跡之老虎鉗、螺絲起子各一支、矇面內衣二件，李鵠餅店內之菜刀一支
，及「星辰咖啡店」之水果刀一支。上訴人又於八十六年九月二十九日凌晨四時許，
夥同前述「陳青雲」、「阿桂」及「潘」姓不詳年籍之成年男子，共同意圖為自己不
法所有，攜帶其等所有柴刀一支、老虎鉗二支及螺絲起子各一支，手戴手套，並均以
花布頭套矇面，至台北市○○區○○街七十八號許振通、許振賢兄弟經營之金飾加工
廠。以老虎鉗及螺絲起子拆卸二樓屋後浴室之安全設備鐵窗爬入屋內，拿取現場廚房
之菜刀做為犯案工具。其中一人持菜刀至一樓踢開許振賢房門，喝令許振賢不要動，
遭許振賢抵抗退至客廳。另三名歹徒亦下樓加入格鬥，屋內同住之許振通及許振通母
親許陳鑾、許振賢兒子許程翔、妻子吳戀等人聞聲共同防衛抵抗。許程翔至一樓廚房
拿取菜刀與歹徒抵抗時，砍傷被告頭部，許振通持屋內之鐵撬抵抗亦擊中其中一名歹
徒頭部。許程翔、許振通、許振賢則於格鬥中分別遭歹徒砍傷頭部、背部、手部等多
處（傷害部分未據告訴）。被告等人見強劫財物無法得逞，且頭部遭擊中受傷流血，
遂逃離現場。逃亡間張惶失措，將矇面頭套拔起丟棄現場附近，經許振通等報警，在
現場附近扣得上訴人等人所有染有血跡之花色頭套二個、柴刀一支、老虎鉗二支、螺
絲起子一支、膠帶一卷、鋼筆型手電筒三支、美工刀一支、白色棉質手套二雙、黑色
手套一雙、黑色手提袋一個等情。因而將第一審判決撤銷，改判論處被告共同連續意
圖為自己不法所有，以強暴致使不能抗拒，而取他人之物罪刑，固非無見。
惟查：(一)檢察官起訴被告夥同另以不詳姓名男子，於八十七年一月四日凌晨三時三十
分許，侵入林憲堂新竹市○○路○段二七七號住所二樓，再從窗戶潛入李滄淇、林昱
汝夫婦房間，持刀強劫財物等情，涉犯懲治盜匪條例第五條第一項第一款之盜匪罪嫌
。原審審理結果，認雖經被害人等一致且明確指認被告即強劫之歹徒，惟被告有案發
時不在場之證明，其身體健康狀況於當時亦不適合激烈之行動，尤其被告之胞兄林正
順涉嫌本案甚深，被害人誤認林正順為被告，既非不可能，即難徒憑被害人之指認，
遽為被告有罪之認定。而認此部分被告之犯罪不能證明，不另為無罪之諭知。但被害
人林憲堂、林昱鑫二人於警偵訊時已明確指證犯案之人為被告與林正順（見八十七年
度偵字第三六六號卷第十四、十六頁背面，第一四二與一四三頁間未編頁碼之筆錄，
八十七年度訴字第一二四號卷第八○頁背面、第八十一頁）。所供如果無訛，彼等於
指證時，已對被告與其胞兄二人加以區隔，並均指證二人共同強劫，似無誤認可能。
原判決理由內亦說明被告曾因左足踝骨折就醫，並於八十六年十月二十日開刀治療，
距被告犯罪時間，已有二個半月左右。被害人等對於被告左足踝骨折受傷並不知此情
，但於偵審中，林憲堂當指稱：比較明顯的是他走路不是很穩（見八十七年度偵字第
三六六號卷第一二頁）；林昱潔證稱：一歹徒走路很奇怪，像腳有受傷的樣子（見八
十七年度訴字第一二四號卷第七八頁），似與被告左腳足踝受傷開刀之情形相符。原
判決對於此部分之證據資料，並未詳加斟酌，並敘明其取捨之理由，逕認被害人誤認
林正順為被告，既非不可能云云，其論證自屬違法。(二)原判決理由謂被告於八十六年
十月十九日住進國立台灣大學醫學院附設醫院，同年月二十日進行手術，雖於同年月
二十二日出院，但門診至八十六年十二月十一日，有該院函送被告就醫資料影本附卷
可佐。並認在足踝常動之部位，骨折較難痊癒，被告於八十七年十二月十一日仍前往
台大醫院門診，證明當時骨折仍有問題，離痊癒行動自如尚有一段時間。則被告於八
十七年一月四日本案案發時，是否骨折痊癒，已能行動自如，尤其被害人指稱歹徒從
二樓跳下，毫髮無損離去，能否辦到，亦令人懷疑。是依被告之身體健康狀況推斷，
其參與本件強盜犯行之可能性極微等語。按人之左腳足踝骨折，經手術治療後多久，
始能正常行動，乃屬醫學上骨科之專門學問，非經該醫師之診察認定，不足以資斷定
。本件被告之左腳足踝骨折，於八十六年十月二十日在國立台灣大學醫學院附設醫院
開刀治療，迄本件八十七年一月四日犯罪時，已有二個半月左右。則被告是否能自由
行動？能否如被害人指稱自二樓跳下而仍能自行離去？自應函該醫院查明，以為判斷
之依據。原判決未詳予調查審酌，遽行判決，難認已盡職權調查能事。(三)原判決於理
由謂林正順係被告之胞兄，於案發後當日下午即已搭機出境迄未入境，屢通知不到案
，此據證人黃峻凱、林瑩瓏（林正順之妻）證述甚詳等語。但證人林瑩瓏係於八十七
年二月七日於警訊時供稱林正順於二月五日從大陸打電話返家，迄今未再聯絡等語，
距其於警訊時所供至原審八十八年十月二十一日審判期日，已有一年八個月之久。原
審未經傳喚林正順或前揭證人調查，亦未函內政部警政署查詢林正順已否入境，遽認
林正順迄未入境，屢通知不到案云云，自有未洽。(四)ＭＢ－六五六號計程車車主高進
德與本件待證事項有重要關係，自有傳喚之必要。而原審雖曾查詢其戶籍住址為台北
縣板橋市○○街二二四巷一號三樓，惟按址傳喚未到庭。復拘提未獲，拘提報告記載
「該員搬離多時，現址住戶亦稱住進現址二個多月，高姓人家不知其現在何處」（見
八十七年度上重訴字第四八號卷第一三四、一四六頁）。但被告已具狀陳報高進德現
住址為台北縣板橋市○○路○段二八三巷二弄十號之二（見原審更(一)卷第一二三頁）
。原審未依新址仍依前揭傳拘無著之舊址傳喚（見同上卷第九十六、九十七頁），亦
有應於審判期日調查之證據未予調查之違法。上訴意旨執以指摘原判決不當，非無理
由，應認仍有發回更審之原因。
據上論結，應依刑事訴訟法第三百九十七條、第四百零一條，判決如主文。
中      華      民      國    八十九    年      二      月     十七     日
                              最高法院刑事第八庭
                                  審判長法官  吳  雄  銘
                                        法官  石  木  欽
                                        法官  郭  毓  洲
                                        法官  吳  三  龍
                                        法官  魏  新  和
      右正本證明與原本無異
                                              書  記  官
中      華      民      國    八十九    年      二      月    二十一    日


司法院資訊處製作；財團法人民間司法改革基金會備份。
